臺灣臺南地方法院民事判決　　　　　　 100年度訴字第1528號
原　　　　告　花旗(台灣)銀行股份有限公司
法定代理人　　管國霖
訴訟代理人　　何岳儒律師
被　　　　告　劉柏嵩
兼訴訟代理人　蔡秝林原名蔡佩.
上當事人間請求塗銷所有權移轉登記等事件，經本院於民國100
年12月14日言詞辯論終結，判決如下：
    主    文
被告蔡秝林與被告劉柏嵩間就坐落在臺南市○區○○○段一○二
八地號、應有部分一萬分之一五五之土地，及其上同段一七九三
一建號即門牌號碼臺南市○區○○路二三○巷一○八號二樓、應
有部分全部之建物，於民國九十九年三月十二日所為贈與之債權
行為，及於民國九十九年四月一日所為所有權移轉之物權行為，
均應予撤銷。
被告劉柏嵩應就前項土地及建物於民國九十九年四月一日向臺南
市東南地政事務所以贈與為原因所為之所有權移轉登記予以塗銷
，並回復登記為被告蔡秝林所有。
訴訟費用新臺幣玖仟肆佰柒拾元由被告負擔。
    事實及理由
一、原告起訴主張：
  (一)被告蔡秝林（原名蔡佩玲）向原告申請信用卡使用，惟未依
    約繳款，迄今尚積欠原告新臺幣（下同）866,350元，及其
    中384,607元自民國99年12月19日起按週年利率20％計算之
    利息（信用卡部分），其中440,187元自99年9月11日起按週
    年利率6％計算之利息（信用貸款部分）未清償，詎被告蔡
    秝林竟於99年3月12日將其所有坐落在臺南市○區○○○段
    1028地號、應有部分10000分之155之土地，及其上同段1793
    1建號即門牌號碼為臺南市○區○○路230巷108號2樓、應有
    部分全部之建物（以下合稱系爭房地）贈與被告劉柏嵩，並
    於99年4月1日以贈與為原因辦理所有權移轉登記予被告劉柏
    嵩。
  (二)按債務人所為之無償行為，有害及債權人者，債權人得聲請
    法院撤銷之；債務人所為之有償行為，於行為時明知有損害
    於債權人之權利者，以受益人於受益時亦知其情事者為限，
    債權人得聲請法院撤銷之；債權人依第一項或第二項之規定
    聲請法院撤銷時，得並聲請命受益人或轉得人回復原狀，民
    法第244條第1、2、4項定有明文。而被告蔡秝林於移轉系爭
    房地予被告劉柏嵩時，既對原告負有債務，而被告蔡秝林於
    移轉系爭房地後已無其他財產足資清償其對原告及其他債權
    人之債務，則被告蔡秝林之行為顯有害及原告之債權，且被
    告間為母子關係，依一般社會通念，親屬間之不動產物權移
    轉實係無償，並無買賣價金之支付，且被告並未提出買賣契
    約及給付價金之證明，是原告自得依民法第244條第1項之規
    定聲請法院撤銷被告間之贈與行為及移轉登記行為，並依同
    條第4項聲請命被告回復原狀為塗銷登記之行為。為此提起
    本件訴訟，並聲明：如主文第1、2項所示。
  (三)對被告抗辯所為之陳述：
    1.原告係起訴前近期始得知被告蔡秝林將系爭房地贈與被告
      劉柏嵩並辦理移轉登記，並未逾越民法第245條所定撤銷
      權之除斥期間。
    2.被告蔡秝林為贈與並辦理移轉登記時，其名下已無其他財
      產可清償原告或其他債權人之債權，是被告蔡秝林所為確
      已侵害原告之債權。
二、被告則聲明請求駁回原告之訴，並以下列情詞置辯：
  (一)被告蔡秝林原積欠原告卡債90餘萬元，經陸續清償後目前尚
    積欠30餘萬元，然因失業而無法繼續清償。又被告蔡秝林將
    系爭房地贈與並移轉登記予被告劉柏嵩，係因無力負擔所有
    稅金，並非故意逃避卡債。且因被告蔡秝林前夫拿錢出來幫
    被告蔡秝林處理債務，但要求被告蔡秝林應將系爭房地移轉
    予兒子即被告劉柏嵩，遂以贈與為原因辦理移轉登記。又原
    告持續向被告蔡秝林催討卡債，自當知悉系爭房地贈與並移
    轉登記予被告劉柏嵩情事，原告之撤銷權已罹於除斥期間。
  (二)被告劉柏嵩於受贈系爭房地時並不知悉被告蔡秝林積欠原告
    卡債，原告就此事實應依民事訴訟法第277條之規定負舉證
    責任。又若被告劉柏嵩知悉其受贈系爭房地乙事，理應儘速
    將系爭房地出售他人，但被告劉柏嵩並未為之，足證被告間
    並非通謀虛偽買賣。
三、本院之判斷：
  (一)本件原告起訴主張被告蔡秝林向原告申請信用卡使用，惟未
    依約繳款，迄今尚積欠原告866,350元，及其中384,607元自
    99年12月19日起按週年利率20％計算之利息（信用卡部分）
    ，其中440,187元自99年9月11日起按週年利率6％計算之利
    息（信用貸款部分）未清償，以及被告蔡秝林於99年3月12
    日將其所有之系爭房地贈與被告劉柏嵩，並於99年4月1日以
    贈與為原因辦理所有權移轉登記予被告劉柏嵩等情，業據其
    提出本院100年度司執字第40325號債權憑證、系爭房地之土
    地及建物登記謄本、異動索引等件為證，且為被告所不爭執
    ，自堪信原告上開部分之主張為可採。
  (二)至原告另主張被告蔡秝林上開贈與及移轉系爭房地所有權登
    記予被告劉柏嵩之行為，已致被告蔡秝林之債權人無法求償
    或求償困難，顯已損害原告對被告蔡秝林之債權等語，則為
    被告所否認，並以前詞置辯，經查：
    1.按債務人所為之無償行為，有害及債權者，債權人得聲請
      法院撤銷之；債權人依第1項或第2項之規定聲請法院撤銷
      時，得並聲請命受益人或轉得人回復原狀，民法第244條
      第1、4項前段分別定有明文。又債權人之債權，因債務人
      之行為，致有履行不能或困難之情形者，即應認有損害於
      債權人之權利。故在特定債權，倘債務人所為之無償行為
      ，有害及債權者，債權人即得行使民法第244條第1項之撤
      銷權，以保全其債權（最高法院69年度台上字第1302號判
      決參照）。
    2.次查，原告所提出本院100年度司執字第40325號債權憑證
      ，係因執行金額不足清償債權，債權人聲明債務人無其他
      可供執行之財產，致未能全部執行（見司南簡調卷第7頁
      ），堪認被告蔡秝林於99年3月12日將系爭房地以贈與為
      原因移轉所有權登記予被告劉柏嵩時，除系爭房地外，已
      無其他財產足以清償其對原告所負之債務，則被告蔡秝林
      將系爭房地無償贈與被告劉柏嵩，原告即無從對被告蔡秝
      林所有之系爭房地求償，致使原告之債權不能受償，或增
      加行使之困難，自有害於原告之債權。
    3.至被告固辯稱因其前夫代為清償債務，並要求被告蔡秝林
      將系爭房地移轉登記為被告劉柏嵩所有，且其移轉登記當
      時並未考慮逃避卡債，故以贈與為原因辦理移轉登記，惟
      被告蔡秝林並未提出任何其前夫代為清償被告蔡秝林積欠
      原告債務以及其前夫要求被告蔡秝林應將系爭房地移轉予
      被告劉柏嵩之證據，是本院難認被告上開辯詞堪可採信。
    4.被告另辯稱原告之撤銷權已罹於除斥期間等語，惟按民法
      第245條所謂「債權人知有撤銷原因時起」，係指「明知
      」而言，並非「可得而知」，如當事人間就知之時間有所
      爭執，應由對方就債權人知悉在前之事實，負舉證責任（
      最高法院85年臺上字第2468號判決意旨參照）。本件被告
      辯稱原告持續向被告蔡秝林催討卡債，自當知悉系爭房地
      贈與並移轉登記予被告劉柏嵩情事等語，為原告所否認，
      並主張其係起訴前近期始得知被告蔡秝林將系爭房地贈與
      被告劉柏嵩並辦理移轉登記，並未逾越民法第245條所定
      撤銷權之除斥期間等語。經本院向臺南市政府地政局及中
      華電信股份有限公司查詢，原告最早乃係在100年3月31日
      申請查調系爭房地之資料，有臺南市政府地政局100年10
      月18日南市地價字第1000800286號函及函附之電子謄本資
      料調閱明細、中華電信股份有限公司數據通信分公司100
      年10月24日數府三字第1000001385號函及函附之電子謄本
      資料調閱明細在卷可稽（見南簡卷第29-34頁）。此外，
      被告並未舉證證明原告於起訴時已「知」有撤銷原因已逾
      一年。是被告辯稱原告之撤銷權已罹於除斥期間，尚難憑
      採。
    5.因此，被告蔡秝林積欠原告866,350元，及其中384,607元
      自99年12月19日起按週年利率20％計算之利息（信用卡部
      分），其中440,187元自99年9月11日起按週年利率6％計
      算之利息（信用貸款部分）未清償，業經認定如上，則被
      告蔡秝林上開贈與及移轉系爭房地所有權登記予被告劉柏
      嵩之行為，自堪認已使其對原告之債務有履行不能或困難
      之情形，故原告主張被告間之贈與行為及所有權移轉登記
      行為，已侵害原告之債權，原告得依民法第244條第1項之
      規定，聲請法院撤銷之，並依同條第4項聲請命被告回復
      原狀為塗銷所有權移轉登記之行為等語，應堪採憑。
    (三)綜上所述，被告蔡秝林為原告之債務人，其將系爭房地贈
      與被告劉柏嵩，並以贈與為原因移轉所有權登記與被告劉
      柏嵩，自有害於原告之債權，原告依民法第244條第1項、
      第4項之規定，訴請撤銷被告蔡秝林與被告劉柏嵩間就系
      爭房地於99年3月12日所為贈與之債權行為，及於99年4月
      1日所為所有權移轉之物權行為；被告劉柏嵩應就系爭房
      地於99年4月1日在臺南市東南地政事務所以贈與為原因所
      為之所有權移轉登記予以塗銷，並回復登記為被告蔡秝林
      所有，均為有理由，應予准許。
四、本件事證已臻明確，兩造其餘攻擊防禦方法，核與判決結果
    無影響，爰不再一一論述。
五、按法院為終局判決時，應依職權為訴訟費用之裁判，民事訴
    訟法第87條第1項定有明文。本件訴訟費用為原告支出之第
    一審裁判費9,470元，依法應由敗訴之被告負擔，爰確定被
    告應負擔之訴訟費用額如主文第3項所示。
六、據上論結，本件原告之訴為有理由，依民事訴訟法第78條、
    第85條第1項前段、第87條第1項，判決如主文。
中    華    民    國   100    年    12    月    28    日
                    民事第三庭  法  官  張家瑛
上為正本係照原本作成。
如不服本判決，應於送達後廿日內，向本院提出上訴狀並表明上
訴理由，如於本判決宣示後送達前提起上訴者，應於判決送達後
廿日內補提上訴理由書（須附繕本）。如委任律師提起上訴者，
應一併繳納上訴審裁判費。
中    華    民    國   100    年    12    月    28    日
                                書記官  吳俊達